【裁判字號】    98,上訴,3674
【裁判日期】    991124
【裁判案由】    偽造文書等
【裁判全文】
臺灣高等法院刑事判決                98年度上訴字第3674號
上  訴  人  臺灣士林地方法院檢察署檢察官
上  訴  人
即  被  告  陸芊榕
選任辯護人  許博森律師
上列上訴人因被告偽造文書等案件，不服臺灣士林地方法院97年
度訴字第1009號，中華民國98年7 月23日第一審判決（起訴案號
：臺灣士林地方法院檢察署96年度偵字第5073號），提起上訴，
本院判決如下：
    主  文
原判決關於行使偽造私文書（出讓人為羊雪珍、承讓人為陸芊榕
之中華民國九十五年九月十九日讓渡合約書）及應執行刑暨無罪
部分均撤銷。
陸芊榕行使偽造私文書，足以生損害於他人，累犯，處有期徒刑
壹年，如易科罰金，以新臺幣壹仟元折算壹日，減為有期徒刑陸
月，如易科罰金，以新臺幣壹仟元折算壹日，如附表編號一所示
之印文均沒收。
其他上訴駁回。
上開撤銷改判與上訴駁回（行使偽造私文書即出讓人為羊雪珍、
承讓人為王興森之中華民國九十五年九月二十一日讓渡合約書）
部分所處之有期徒刑，應執行有期徒刑捌月，如易科罰金，以新
台幣壹仟元折算壹日。
    事  實
一、陸芊榕前於民國91年間因偽造文書案件，經臺灣臺北地方法
    院以91年度簡字第851 號判決處有期徒刑4 月，如易科罰金
    ，以銀元300 元折算1 日確定，並於91年7 月31日易科罰金
    執行完畢。陸芊榕於95年9 月初與王興森合作設立「臺北市
    私立陸主任文理短期補習班」（下稱「陸主任補習班」，設
    於臺北市○○區○○街224 巷20號），於籌設期間之95年9
    月初某日，陸芊榕因其另與何其蓁（原名何佩玲）所共同經
    營設於臺北市○○區○○路22號1 、2 樓之「傑登文理補習
    班」（下稱「傑登補習班」）營運不佳，為順利出讓傑登補
    習班以減少損失，竟意圖為自己及第三人不法之所有，在王
    興森所經營之臺北市○○區○○街50號金記蔘藥有限公司（
    下稱金記公司）內，對王興森隱瞞其係「傑登補習班」股東
    之事實，向王興森佯稱傑登補習班原負責人羊雪珍因將出國
    深造而願意讓渡該補習班云云，且為取信王興森，竟基於行
    使偽造私文書之犯意，先於95年9 月19日前之95年9 月間某
    日，在臺灣地區某不詳地點，利用不知情之成年刻印店人員
    偽刻「羊雪珍」印章1 枚，復於臺灣地區某不詳地點，偽造
    出讓人為羊雪珍、承讓人為陸芊榕，頂讓金額為新臺幣（以
    下同）120 萬元之讓渡合約書1 份（以下簡稱「甲讓渡合約
    書」，合約上載日期為95年9 月19日），並在該讓渡合約書
    上之出讓人欄、契約條文、收付款明細欄、預收款退款明細
    欄、跨頁邊等處，偽蓋「羊雪珍」印文共計13枚（原判決誤
    載為11枚），偽造完成該私文書後，於95年9 月19日在上址
    金記公司持向王興森行使，足生損害於羊雪珍，並使王興森
    誤認該傑登補習班原與陸芊榕無關，確係羊雪珍願以120 萬
    元之金額讓渡，陷於錯誤而同意由其出資110 萬元與陸芊榕
    出資10萬元共同受讓傑登補習班，並交由陸芊榕經營，嗣王
    興森即於95年9 月20日，自其日盛銀行帳戶提領110 萬元供
    為投資款，除其中50萬元於同日存入其與陸芊榕共同於陽信
    商業銀行劍潭分行（以下簡稱陽信商銀）開立之第00000000
    0000號聯名帳戶外，另依陸芊榕之指示，於同日各匯款10萬
    元予案外人陳淑華、陳淑玲，作為陸芊榕、何其蓁共同積欠
    彼2 人債務之清償款，並交付陸芊榕現金40萬元。陸芊榕見
    已取得上開款項，為使傑登補習班原合夥人何其蓁同意進行
    清算，及隱瞞上開補習班將轉由其與王興森合資經營，及頂
    讓金額為120 萬元等事實，遂另行起意，基於行使偽造私文
    書之犯意，於95年9 月20日前之95年9 月間某日，在臺灣地
    區某不詳地點，先利用不知情之成年刻印店人員偽刻「王興
    森」印章1 枚，復以使用上開偽造「羊雪珍」、「王興森」
    印章，在讓渡合約書上之出讓人欄、收付款明細欄等處，偽
    造「羊雪珍」、「王興森」印文各3 枚（即共6 枚）之方式
    ，偽造出讓人為羊雪珍、承讓人為王興森，頂讓金額為110
    萬元之讓渡合約書1 份（下稱「乙讓渡合約書」，合約上載
    日期為95年9 月21日），於95年9 月20日（起訴書誤植為95
    年9 月21日）下午某時，在上址「傑登補習班」持向何其蓁
    行使（起訴書誤認係向王興森行使），表示傑登補習班已以
    110 萬元之金額讓渡予王興森，足生損害於羊雪珍及王興森
    。何其蓁因早已無法繼續經營，同意與陸芊榕進行清算。嗣
    傑登補習班於95年10月1 日更名為「臺北市立私立陸主任文
    理短期補習班北投分班」（下稱「陸主任補習班北投分班」
    ）經營，並由張采宣（所涉詐欺罪嫌部分，另經檢察官為不
    起訴處分確定）出任代表人，後因「陸主任補習班北投分班
    」持續虧損，王興森於95年12月間發現後，分向羊雪珍、何
    其蓁詢問，始知傑登補習班早已營運不佳，且羊雪珍僅係傑
    登補習班櫃檯小姐，並非負責人，更無讓渡傑登補習班一事
    ，始知受騙。
二、案經王興森訴請臺灣士林地方法院檢察署檢察官偵查起訴。
    理  由
壹、程序部分：
一、按刑事訴訟法第158 條之3 規定：「證人、鑑定人依法應具
    結而未具結者，其證言或鑑定意見，不得作為證據。」所謂
    「依法應具結而未具結者」，係指檢察官或法官依刑事訴訟
    法第175 條之規定，以證人身分傳喚被告以外之人（證人、
    告發人、告訴人、被害人、共犯或共同被告）到庭作證，或
    雖非以證人身分傳喚到庭，而於訊問調查過程中，轉換為證
    人身分為調查時，其等供述之身分為證人，則檢察官、法官
    自應依同法第186 條有關具結之規定，命證人供前或供後具
    結，其陳述始符合第158 條之3 之規定而有證據能力。若檢
    察官或法官非以證人身分傳喚而以告發人、告訴人、被害人
    或共犯、共同被告身分傳喚到庭為訊問時，其身分既非證人
    ，即與「依法應具結」之要件不合，縱未命其具結，純屬檢
    察官或法官調查證據職權之適法行使，當無違法可言。而前
    揭不論係本案或他案在檢察官面前作成未經具結之陳述筆錄
    ，係屬被告以外之人於偵查中向檢察官所為之陳述，本質上
    屬於傳聞證據，基於保障被告在憲法上之基本訴訟權，倘該
    被告以外之人已經法院以證人身分傳喚到庭並經具結作證，
    且由被告為反對詰問，該未經具結之陳述筆錄因屬審判上之
    陳述，自有證據能力；不能因陳述人未經具結，即一律適用
    刑事訴訟法第158 條之3 之規定，排除其證據能力（最高法
    院97年度台上字第1373號、第2175號等判決意旨參照）。查
    告訴人王興森於偵查中以告訴人之身分被傳喚到庭所為之供
    述，非以證人身分為之（見偵卷第65至67、103 至105 頁）
    ，即與「依法應具結」之要件不合，縱未命其具結，其訊問
    為檢察官調查證據職權之適法行使，當無違法。又告訴人王
    興森於偵查中對檢察官之問題均能為連續陳述，無受到脅迫
    、誘導等不正取供之情形，經衡酌該偵訊筆錄作成之外部狀
    況為整體考量，並無顯不可信之情況存在，其於原審審理中
    ，亦經以證人身分具結而為陳述，並經辯護人、檢察官行交
    互詰問，參諸上開判決意旨，告訴人王興森在偵查中非以證
    人身分而未經具結之陳述，自有證據能力，辯護人所辯上開
    偵查中之供述，未經具結而不具證據能力等語，容有誤解。
二、囑託機關鑑定制度，乃由法院、審判長、受命法官或檢察官
    視具體個案之需要，依刑事訴訟法第198 條、第208 條之規
    定而為選任、囑託鑑定，依同法第208 條準用第206 條之規
    定，鑑定人就鑑定之經過及結果，應提出言詞或書面報告。
    卷附各法務部調查局筆跡鑑定報告，性質上為被告以外之人
    即鑑定人於審判外之書面陳述，惟該文書為本院依辯護人之
    聲請所為之囑託鑑定，法務部調查局依刑事訴訟法第206 條
    第1 項規定所出具之書面鑑定報告，符合同法第159 條第1
    項所稱「法律有規定者」之情形，該等鑑定報告自有證據能
    力。
三、又文書證據，如以其「物之性質」作為證據資料者，與一般
    「物證」無異，得直接以文書證據本身之解讀，推論待證事
    實，如簽名或其它字跡是例，然如係以文書內容所「陳述之
    事實」作為證據資料者，則與一般「供述證據」無殊，須依
    傳聞排除法則審究其證據能力之有無。卷附之甲、乙讓渡合
    約書各1 份，於偽造文書罪部分，係依其外觀狀態字跡等為
    證，係屬物證性質；於詐欺罪部分，則係依該等讓渡合約書
    所載內容為證，係為供述證據，而有傳聞法則之適用；然該
    等讓渡合約書經本院送法務部調查局為筆跡鑑定結果，認係
    被告所製作，如後所述，是非屬刑事訴訟法第159 條第1 項
    所指「被告以外之人於審判外之言詞或書面陳述」，自有證
    據能力。被告之辯護人以上開讓渡合約書，非為被告所製作
    ，係屬傳聞證據而不具證據能力等語為辯，亦有誤會。
四、除上述證據外，本件下列所引用之其餘被告以外之人，於審
    判外所為之言詞或書面陳述，雖屬傳聞證據，惟悉經檢察官
    、被告及辯護人於本院準備程序中，表示對其證據能力無意
    見，且迄至言詞辯論終結前亦未撤回前開同意，本院審酌上
    開證據資料製作時之情況，尚無違法不當及證明力明顯過低
    之瑕疵，認為以之作為證據應屬適當，爰依刑事訴訟法第15
    9 條之5 之規定，認上揭證據資料均有證據能力。
貳、實體部分：
一、訊據被告陸芊榕固不否認原為傑登補習班股東，擁有百分之
    七十股份，傑登補習班負責人為何其蓁之事實，惟矢口否認
    有何行使偽造私文書、詐欺犯行，辯稱：甲、乙兩份讓渡合
    約書伊未偽造亦從未於開庭前看過，也沒有偽造羊雪珍之印
    章，傑登補習班之負責人為何其蓁，此為眾所周知之事，伊
    無須冒他人名義製作讓渡合約書以取信告訴人王興森之必要
    ，伊從未邀約告訴人王興森投資受讓傑登補習班，亦未收取
    告訴人王興森之任何投資款項，且更未曾將上開讓渡合約書
    提出向告訴人王興森、被害人何其蓁行使等語。惟查：
（一）被告為邀約告訴人王興森合資而出示甲讓渡合約書以資取
      信等情：
      1.業據證人王興森於原審審理中具結證稱：伊與被告合資
        ，於95年9 月間先在福港街籌設第一間「陸主任文理補
        習班」，被告又表示北投有家補習班想頂讓，問伊有無
        興趣，伊去看了之後，被告稱若為別人頂讓，要150 萬
        元，其認識負責人，由其出面談可能會便宜一點，伊表
        示可以，一共是120 萬元，被告出10萬元，伊出110 萬
        元，伊於95年9 月20日在日盛銀行提領110 萬元現金，
        其中50萬元由伊與被告轉到陽信銀行去開戶，另60萬元
        現金被告拿去說要付頂讓的錢及從中拿20萬元還給陳淑
        華、陳淑玲，被告偽造了1 份合約書在伊店裡拿給伊，
        合約書的負責人用「羊雪珍」的名字，伊事後問羊雪珍
        是否為負責人，並拿合約書給羊雪珍看，羊雪珍說沒有
        簽等語（見原審訴字卷第41至43、155 至156 頁）。
      2.證人羊雪珍於偵查、原審審理時證稱：伊自94年4 月1
        日起至95年12月31日止，擔任傑登補習班櫃台兼英文老
        師，在傑登補習班沒有股份，並未在甲讓渡合約書上簽
        名蓋章，亦無授權他人以伊名義簽署甲讓渡合約書，該
        讓渡合約書上蓋用「羊雪珍」印章非伊所有，伊未曾授
        權他人刻用印章，伊於告訴人王興森將甲讓渡合約書拿
        給伊看時，驚覺事態嚴重，即發存證信函給被告，同時
        提出辭呈，之後去質問何其蓁時，何其蓁另取出一份伊
        跟告訴人王興森所簽之讓渡合約書給伊看，何其蓁表示
        有該份乙讓渡合約書是因被告跟說公司都已經交接辦好
        ，有金錢上的往來要做結清等語（見偵查卷第71頁、原
        審訴字卷第55至59頁），已明確證稱其被冒用名義之事
        。又被告恐事有爆發，為求彌縫，事後復曾向羊雪珍情
        商同意等情，亦據證人羊雪珍於原審審理時證稱：在95
        年12月間某日，當天已經很晚約11點多，被告來伊住處
        找伊，向伊敘述的就是和告訴人王興森讓渡之事，被告
        來跟伊商量時，可能是覺得事情要爆發，告訴人王興森
        若來找伊對質的話，伊可以幫被告允諾該等事情，伊當
        場就回絕等語（見原審訴字卷第57至58頁），證人羊雪
        珍原係任職多時之傑登補習班員工，與被告間要無任何
        怨隙可言，倘非其所證係屬親自見聞之事實，衡情應無
        甘冒偽證罪責之風險，而故意設詞誣陷被告之必要。
      3.證人何其蓁於原審審理中具結證稱：伊是傑登補習班的
        原始股東之一，本來4 人共同經營，之後就變成伊和被
        告吃其他人下股份，被告佔百分之70，伊佔百分之30，
        傑登補習班一開始就是用伊名字做負責人，伊知道傑登
        補習班讓渡之事，但不是伊與被告共同討論，伊於95年
        7 月31日請假，隔天上班時，被告就已經登報頂讓，被
        告說經營不下去要找人來頂，被告跟伊講的當下，伊有
        同意，因為經營不下去，伊又沒有錢等語（見原審訴字
        卷第61至64頁）。
      4.證人陳淑華、陳淑玲分別於原審審理時就何其蓁、被告
        曾各向伊等借用10萬元，以作為補習班資金週轉用，而
        後於95年9 月20日以王興森名義匯款清償等情，結證明
        確（見原審訴字卷第83至85、87頁），復有日盛國際商
        業銀行匯款申請書2 紙在卷為憑（見原審審訴字卷第61
        、62頁），與告訴人王興森所述受被告指示，將其出資
        款中之20萬元分別匯給陳淑華、陳淑玲等語相符，益徵
        告訴人王興森所稱投資於傑登補習班之事為真。
      5.此外，復有上開偽造之甲讓渡合約書1 份（原本附於卷
        內證物袋，影本見偵查卷第86至93頁）、證人羊雪珍之
        離職書、薪資明細表、臺灣通商法律事務所95年12月25
        日台通字第006347-1號函各1 份（見偵查卷第76、77、
        83頁）附卷可稽。
      6.又甲讓渡合約書雖以電腦列印，但其上仍有日期數字、
        金額「九萬九千佰零壹元整」之手寫字跡，經本院委
        請法務部調查局就該等筆跡與被告同一時期所書寫於支
        出證明單、金融機構跨行匯款申請書、匯款收執聯、存
        款憑條、補習班收費收據、房屋租賃契約書、信函等文
        件上之筆跡比對，由該局以歸納分析、特徵比對等方法
        鑑定結果，認特徵相同，有該局99年7 月22日調科貳字
        第09900336340 號鑑定書及所附筆跡鑑定分析表可參（
        見本院卷第159 至160 頁），已堪認定該讓渡合約書上
        前揭手寫日期數字及金額文字等，確係被告所書寫，並
        有前揭事證為佐，該讓渡合約書為被告所偽造一節，已
        屬明確；被告以羊雪珍名義為出讓人而偽造甲讓渡合約
        書之私文書，並持向告訴人王興森行使，自足生損害於
        羊雪珍。被告辯稱該讓渡合約書非伊偽造，甚而於本件
        偵查開始前，均未曾見過該讓渡合約書等語，顯非事實
        ，不足採信。
（二）被告另為與何其蓁進行傑登補習班之清算而出示乙讓渡合
      約書等情：
      1.經證人羊雪珍於偵查中、原審審理時證稱：伊並未在乙
        讓渡合約書上簽名蓋章，亦無授權他人以伊名義簽署乙
        讓渡合約書，該讓渡合約書上蓋用「羊雪珍」印章非伊
        所有，伊未曾授權他人刻用印章，伊提出辭呈後，去質
        問何其蓁時，何其蓁有拿乙讓渡合約書給伊看等語（見
        偵查卷第71頁、原審訴字卷第57至59頁），另告訴人王
        興森亦於原審審理中證稱：伊沒有看過乙讓渡合約書，
        被告只有給伊甲讓渡合約書，被告沒有拿過乙讓渡合約
        書給伊看過等語（見原審訴字卷第155 頁），是該讓渡
        合約書所載之契約當事人羊雪珍、王興森2 人均未表示
        同意或簽署該份讓渡合約書，首堪認定。
      2.又證人何其蓁於原審審理中證稱：乙讓渡合約書是被告
        於95年9 月20日下午到公司來拿給伊，告訴伊說已經簽
        好，而且拿了50萬元，去借的兩筆10萬元，已經都還給
        人家，伊就跟被告說剩下30萬元應該要轉匯到公司的銀
        行戶頭內，銀行戶頭也是被告的名字，這樣會計比較好
        作帳，表示頂給人家有錢進來，但被告不同意，表示要
        借資，伊看的當下就知道合約有問題，伊很害怕，只想
        趕快把補習班脫手，伊沒有辦法再一直負債下去，伊有
        問被告為什麼用羊雪珍的名義去簽合約，被告說羊雪珍
        本來就同意，在結束經營時有清算補習班財產，伊有拿
        到6 萬0320元，這是最後結算後，被告給伊的錢，伊也
        有簽收等語（見原審訴字卷第149 至151 頁），意指該
        份讓渡合約書係由被告所出示，目的在使何其蓁同意進
        行傑登補習班之清算事宜。證人何其蓁因經營傑登補習
        班持續虧損，本即有脫手之意，並出於自願與被告進行
        清算，最後尚取回分配款6 萬0320元，已較原負債狀況
        為佳，應對被告無何仇怨，更無捏造被告出示乙讓渡合
        約書之必要。
      3.被告於原審審理時，對其與證人何其蓁曾就傑登補習班
        進行清算一情，亦供認在卷，並有被告於偵查中提出之
        清算表1 紙為證（見於偵查卷第172 頁），而觀諸卷附
        清算表所記載：「項目：頂讓金；收入金額：0000000
        ；支出金額：陸預支300000、還借款200000；備註：存
        入銀行600000；股東分配何佩玲（即證人何其蓁）：60
        320 」等內容，核與證人何其蓁上開證述情節符合，該
        清算一事，應屬實在。
      4.此外，復有上開偽造之乙讓渡合約書1 份附卷可稽（見
        偵查卷第78、79頁）。參以甲、乙讓渡合約書之格式相
        仿，且乙讓渡合約書上所偽蓋之羊雪珍印文與甲讓渡合
        約書上之羊雪珍印文相同，顯係出於同一枚印章；再衡
        以前揭事證，堪認乙讓渡合約書亦係由被告所偽造。被
        告以羊雪珍、王興森名義為出讓人、受讓人而偽造乙讓
        渡合約書之私文書，並持向何其蓁行使，自足生損害於
        羊雪珍、王興森。被告辯稱於本件開始偵查前，均未看
        過該讓渡合約書、非伊所偽造等語，均不足採。又該乙
        讓渡合約書係何其蓁利用被告出示之際所私下影印，印
        畢即將原本交還被告等情，經其於本院審理中所陳明（
        見原審訴字卷第149 至150 頁），故何其蓁提出於本院
        者，係為影印之乙讓渡合約書。經本院將該影本與被告
        自承為其書寫之房屋租賃契約書、羊雪珍離職書、匯款
        收執聯、偵查委任狀、股權轉讓切結書、股東會議紀錄
        等文件上之字跡委請法務部調查局進行比對，鑑定結果
        認兩者結構佈局、態勢神韻相似，然是否出於同一人手
        筆，因係影印字跡，有欠清晰，難以觀察其筆畫細微特
        徵，故無從認定等情，有法務部調查局98年11月11日調
        科貳字第09800572020 號鑑定書及所附鑑定分析表可參
        （見本院卷第31至32頁）；因無法查得乙讓渡合約書之
        原本，已無從再為進一步之鑑定，附此說明。
（三）被告施用詐術，使告訴人王興森陷於錯誤而出資110 萬元
      與被告合資頂讓傑登補習班等情：
    1.查被告原即為傑登補習班之股東，並參與實際之經營，有
      被告提出之合夥協議書、聲明書、股權轉讓切結書、傑登
      補習班股東會議紀錄等在卷可憑（見偵查卷第162 至168
      頁），而傑登補習班原即經營不善，亟欲頂讓，屢經登報
      但均無人前來詢問等情，亦經證人何其蓁於偵查中證述在
      卷（見偵查卷第71頁），並經被告具狀陳述：該補習班在
      一直虧損中，不堪繼續經營，98年暑假招生不理想，即登
      報作頂讓和結清的打算等情（見原審訴字卷第29頁），故
      被告向告訴人王興森遊說投資傑登補習班時，對於該補習
      班之營運狀況知之甚詳，竟隱瞞其與傑登補習班之關係，
      使告訴人王興森不致對該補習班實際情形、頂讓之真正緣
      由、被告之經營能力生疑，誤信為係第三人即羊雪珍因出
      國而有頂讓之意，且透過被告商得較好之頂讓價錢，復見
      被告提出甲讓渡合約書為憑，誤認傑登補習班為可投資經
      營之標的而投入110 萬元，經2 、3 個月，該補習班營運
      狀態未見起色，告訴人王興森因生疑問而向羊雪珍、何其
      蓁等人查詢，始知所投入者為原即由被告經營且狀況不佳
      之補習班，被告蓄意矇騙詐欺之情，灼然已甚。
    2.刑法上詐欺罪之立法意旨，係以禁止於經濟行為中使用不
      當之方法得利為規範目的。投資行為固存有風險，投資人
      於投資前應詳為了解、評估投資標的及其環境，為審慎之
      決定，然非因此即謂勸使他人進行投資時，可編纂不實情
      形，匿飾相關資料，使用詐騙手段，使他人對締約之基礎
      事實發生錯誤之認知，因而締結一個在客觀對價上顯失均
      衡之契約，故行為人在取得財物之過程中，有無實施該當
      於詐騙行為之積極作為，厥為此類詐欺行為所應審酌之事
      項，非僅偏重以被告取得物品後之作為反向判斷其取得財
      物之始，是否即抱著將來不履約之故意，此為締約之詐欺
      與自始即無履約誠意之履約詐欺所異之處。又參以合資經
      營生意，除經營資格、能力、投資報酬率、資金風險等因
      素外，合資者之信用如何，當亦為決定投資與否之重點。
      告訴人王興森固曾表示其係基於對被告能力之信任，及其
      覺得補習班是個可以投資的行業而為投資等語，然告訴人
      王興森一次提出偌大筆之資金，其對於被告所建議投資之
      補習班現況，應無毫無所謂、毫不詢問之理，尤其若該投
      資標的原即為被告經營失敗之補習班，自必影響告訴人王
      興森對於被告經營能力之評估，故被告偽稱傑登補習班係
      由第三人所經營，甚而提出出讓人為羊雪珍之甲讓渡合約
      書，隱瞞其與傑登補習班之實際關係，及其對傑登補習班
      現況之了解，自屬施用詐術之積極行為，且致使告訴人不
      疑有他，承允投資於傑登補習班，被告有詐欺之事實，實
      堪認定。
（四）綜上，本件事證已臻明確，被告所辯各節，無非卸飾之詞
      ，均不足採，其行使偽造私文書、詐欺取財等犯行，洵堪
      採認，俱應依法論科。
二、核被告陸芊榕偽造甲讓渡合約書並持向告訴人行使，使告訴
    人陷於錯誤而為出資110 萬元等行為，係犯刑法第216 條、
    第210 條之行使偽造私文書罪、同法第339 條第1 項之詐欺
    取財罪；另被告陸芊榕偽造乙讓渡合約書並持向何其蓁行使
    之行為，係犯刑法第216 條、第210 條之行使偽造私文書罪
    ；被告偽造羊雪珍之印章，係於甲讓渡合約書上偽造羊雪珍
    印文之前階段行為，而偽造羊雪珍印文乃偽造甲讓渡合約書
    之私文書之部分行為，不另論罪；被告偽造王興森印章，係
    偽造王興森印文之前階段行為，而偽造羊雪珍、王興森印文
    乃偽造乙讓渡合約書之私文書之部分行為，亦不另論罪；又
    被告偽造前揭私文書之低度行為，皆為行使各該偽造私文書
    之高度行為所吸收，亦均不另論罪。被告先後利用不知情之
    成年刻印店人員偽造「羊雪珍」、「王興森」之印章，均為
    間接正犯。被告行使偽造之乙讓渡合約書之私文書，同時侵
    害羊雪珍、王興森2 人之權益，屬同種想像競合犯，應從一
    重處斷。復按刑法上一行為而觸犯數罪名之想像競合犯存在
    之目的，在於避免對於同一不法要素予以過度評價，其所謂
    「同一行為」係指所實行者為完全或局部同一之行為而言。
    因此刑法修正刪除牽連犯之規定後，於修正前原認屬於方法
    目的或原因結果之不同犯罪，其間果有實行之行為完全或局
    部同一之情形，應得依想像競合犯論擬（最高法院97年度台
    上字第3494號判決意旨參照）。被告關於向告訴人王興森行
    使甲讓渡合約書所犯之行使偽造私文書、詐欺取財等二罪間
    ，實行之行為有局部同一之情形，亦為想像競合犯，應從一
    重之行使偽造私文書罪處斷。又被告應係於行使甲讓渡合約
    書並使告訴人王興森陷於錯誤而為出資後，為使何其蓁同意
    清算，復不願何其蓁得悉告訴人王興森之實際出資款為120
    萬元，故再起意偽造乙讓渡合約書以持向何其蓁行使，若告
    訴人王興森未同意出資，即無進而偽造乙讓渡合約書之必要
    ，且告訴人王興森之出資金額，亦影響被告於乙讓渡合約書
    上填載頂讓金額之多寡，故依其發生順序，二行使偽造私文
    書犯行應有先後時間差，而本件被告既否認犯行，亦無從認
    定被告上開二犯行自始均在一個預定犯罪計劃以內，主觀上
    亦難認始終出於同一犯意，堪認被告上開所犯2 次行使偽造
    私文書犯行間，犯意各別，行為分殊，應分論併罰之；公訴
    意旨認被告前後2 次偽造印章印文、偽造私文書及行使偽造
    私文書之行為，係被告基於單一行使偽造私文書之犯意，在
    密接之時間內接續實施，並侵害相同之法益，應為接續犯，
    與前揭事實尚有未合，附此敘明。又查，被告前有如事實欄
    所載之犯罪科刑執行情形，有本院被告前案紀錄表1 份在卷
    可參，其於前案執行完畢後5 年以內故意再犯前開2 件有期
    徒刑以上之罪，均為累犯，應分別依刑法第47條第1 項之規
    定加重其刑。
三、上訴駁回部分
    原審就被告有關乙讓渡合約書部分之犯行，本於同上見解，
    適用刑法第216 條、第210 條、第47條第1 項、第41條第1
    項前段、第219 條等規定，並審酌被告為該犯行之目的，及
    所為行使偽造私文書犯行，影響交易秩序，及其犯罪動機、
    手段、所生損害，並兼衡其素行、犯後態度等一切情狀，量
    處有期徒刑6 月，並諭知易科罰金之折算標準，復依法減刑
    ，及諭知易科罰金之折算標準，另說明如附表編號2 、3 所
    示印文之沒收、偽造之「王興森」印章、乙讓渡合約書不予
    沒收之理由等情，其認事用法核無不合，量刑亦稱妥適，被
    告否認該部分犯罪，提起上訴，意旨略以伊未見過乙讓渡合
    約書，該合約書非伊偽造等語，為無理由，已說明如前，應
    予駁回。
四、撤銷改判部分
    原審就被告有關甲讓渡合約書部分之犯行據以論科，固非無
    見；惟查，被告隱瞞其與傑登補習班之真正關係，行使偽造
    之甲讓渡合約書，使告訴人王興森陷於錯誤而為出資，已構
    成詐欺取財之罪，原判決就此部分所為之認定有誤；且原判
    決事實欄亦記載告訴人經向羊雪珍、何其蓁詢問，始知傑登
    補習班早已營運不佳，且羊雪珍僅係櫃檯小姐，並非負責人
    ，更無讓渡一事，始知「受騙」等情，亦認告訴人王興森自
    此發現被告所述傑登補習班相關各情有所不實，其因誤信為
    真方為出資，與原判決理由欄所述詐欺取財部分不能證明等
    語，亦有事實與理由之矛盾。被告不服原審關於甲讓渡合約
    書部分之行使偽造私文書判決，提起上訴意旨略以：被告於
    本案開始偵查前，未曾見過甲、乙二份讓渡合約書，且傑登
    補習班之負責人為何其蓁，此為眾所周知之事，伊無須冒他
    人名義製作讓渡合約書以取信告訴人王興森之必要，乙讓渡
    合約書上「見證人：陸芊榕」並非伊所親簽，顯有人刻意模
    仿等語；惟查，甲讓渡合約書上有被告書寫之字跡，業經委
    託鑑定明確，被告此部分行使偽造私文書之犯行，本院亦已
    一一列舉事證及說明如前，被告否認犯行，乃就原審依職權
    為證據取捨及心證形成之事項，執詞反覆爭執，均無理由。
    公訴人就原判決無罪部分提出上訴意旨略以：依投資常情，
    應係投資於有利可圖、獲利良好之營利事業，應無可能投入
    虧損累累之補習班，若非被告誇稱該補習班獲利良好，使告
    訴人做出錯誤判斷，告訴人豈有可能驟然投入鉅資於已呈虧
    損狀態之補習班，且被告如非心虛，何需隱瞞其身為傑登補
    習班股東兼實際負責人之事實，又何需偽造該補習班讓渡合
    約書，以羊雪珍名義出讓等語；經查，被告確有上開施用詐
    術方法，致告訴人王興森誤信為真而為出資之詐欺取財犯行
    ，已如前述，檢察官之上訴為有理由，自應由本院將原判決
    關於甲讓渡合約書之行使偽造私文書及應執行刑暨無罪等部
    分均撤銷改判。爰審酌被告明知其原投資經營之傑登補習班
    已持續虧損，負債不堪，為使告訴人王興森投入資金，竟為
    行使偽造私文書等犯行，嚴重影響交易秩序，所為非是，及
    被告犯罪之動機、目的、手段、所生損害，並兼衡其素行、
    犯後態度等一切情狀，量處如主文第2 項所示之刑，並諭知
    易科罰金之折算標準，又被告係於96年4 月24日以前犯此部
    分行使偽造私文書罪，合於中華民國96年罪犯減刑條例規定
    之減刑條件，故依該條例第2 條第1 項第3 款之規定，減為
    如主文第2 項所示之刑，並諭知易科罰金之折算標準，及與
    被告上開經駁回上訴部分所處之有期徒刑，定其應執行之刑
    如主文第4 項所示，另諭知易科罰金之折算標準。另如附表
    編號一所示偽造之羊雪珍印文，均依刑法219 條之規定宣告
    沒收。至上開偽造之「羊雪珍」印章1 枚，並未扣案，亦乏
    積極證據證明該物品仍然存在而未滅失，為免將來執行困難
    ，爰不宣告沒收。又偽造之甲讓渡合約書，業經被告對告訴
    人王興森提出行使，已非屬被告所有之物，且性質上非為違
    禁物，尚乏沒收之依據，亦不予宣告沒收。
五、被告經合法傳喚，無正當之理由不到庭，爰不待其陳述，逕
    行判決。
據上論斷，應依刑事訴訟法第369 條第1 項前段、第364 條、第
371 條、第368 條、第299 條第1 項前段，刑法第216 條、第21
0 條、第339 條第1 項、第55條、第47條第1 項、第41條第1 項
前段、第51條第5 款、第219 條，中華民國96年罪犯減刑條例第
2 條第1 項第3 款、第7 條、第9 條、第10條第1 項，判決如主
文。
本案經檢察官何明楨到庭執行職務。
中    華    民    國    99    年    11    月    24    日
                  刑事第十九庭審判長法  官  鄧振球
                                    法  官  潘翠雪
                                    法  官  彭幸鳴
以上正本證明與原本無異。
如不服本判決，應於收受送達後10日內向本院提出上訴書狀，其
未敘述上訴之理由者並得於提起上訴後10日內向本院補提理由書
（均須按他造當事人之人數附繕本）「切勿逕送上級法院」。
                                    書記官  陳靜姿
中    華    民    國    99    年    11    月    24    日
附錄本案論罪科刑法條：
刑法第216 條：
行使第210 條至第215 條之文書者，依偽造、變造文書或登載不
實事項或使登載不實事項之規定處斷。
刑法第210 條：
偽造、變造私文書，足以生損害於公眾或他人者，處5 年以下有
期徒刑。
附表：
┌──┬────────────┬────────────┐
│編號│  應沒收之印文 及 數量  │      備        註      │
├──┼────────────┼────────────┤
│一  │偽造之「羊雪珍」印文13枚│經偽蓋於偽造之「甲讓渡合│
│    │（原判決誤載為11枚）    │約書」上（即出讓人為羊雪│
│    │                        │珍、承讓人為陸芊榕之95年│
│    │                        │9 月19日讓渡合約書，影本│
│    │                        │見偵查卷第86至93頁）    │
├──┼────────────┼────────────┤
│二  │偽造之「羊雪珍」印文3枚 │均經偽蓋於偽造之「乙讓渡│
│    │                        │合約書」上（即出讓人為羊│
├──┼────────────┤雪珍、承讓人為王興森之95│
│三  │偽造之「王興森」印文3枚 │年9 月21日讓渡合約書，影│
│    │                        │本見偵查卷第78至79頁）  │
└──┴────────────┴────────────┘

司法院資訊處製作；財團法人民間司法改革基金會備份。
